臺灣高等法院臺南分院民事判決　九十三年度再易字第五號
　　　再審　原告　乙○○
　　　再審　被告　甲○○
　　　訴訟代理人　王成彬律師
右當事人間請求返還贈與物事件，再審原告對於中華民國九十三年一月六日本院確定
判決（九十二年度上易字第二七九號）提起再審之訴，本院（言詞辯論期日：九十三
年四月二十日）判決如左：
      主      文
再審之訴駁回。
再審訴訟費用由再審原告負擔。
      事      實
甲、再審原告方面：
  一、聲明：求為判決：（一）原（即鈞院九十二年度上易字第二七九號）確定判決
      廢棄。（二）再審被告應將坐落台南市○○段一一０九之一地號土地、面積八
      七平方公尺及地上建號一二三０號門牌為台南市○○路○段四一五號建築改良
      物、面積一一０‧九八平方公尺，所有權應有部分均三分之一移轉與再審原告
      。（三）再審訴訟費用及前訴訟程序第一、二審訴訟費用均由再審被告負擔。
  二、陳述：
  （一）再審原告提出的《錄音帶》及《譯文》，前訴訟程序並未要求再審被告確認
        內容是否有爭點，以便當庭播放《錄音帶》確認事實，法官竟以個人主觀用
        「似為」作為判斷的依據。更何況，前訴訟程序法官諭知再審原告要將《譯
        文》寫清楚與真實，倘若再審被告有爭點則播放《錄音帶》，以求正確。再
        審被告在民國（下同）九十二年十二月二十三日《答辯狀》第四款曾提出爭
        點，但法官並未依法播放《錄音帶》以釐清爭點，更以「似為」而採用再審
        被告所提的見解作為裁判的依據，誠屬不公。《錄音帶》及其《譯文》是再
        審原告最有利的證據，再審被告九十二年十月三十日〔答辯狀〕的第三點第
        一項載「按贈與為贈與人與受贈人之契約，贈與有無附負擔以贈與人與受贈
        人之意思表示為依據」，從《錄音帶》及其《譯文》的對話中，不但很明顯
        的證明贈與是有負擔的，而且再審被告也自己承認贈與是有負擔的。再審原
        告要在言詞辯論庭與再審被告訴訟代理人就爭點提出辯論以釐清真相卻被審
        判長阻止，此可從法庭錄音九十二年十二月二十三日言詞辯論庭中證實。若
        蒙准許，請准就《錄音帶》與其《譯文》中再審被告有爭點當庭與再審被告
        言詞辯論以釐清事實真相。若無其他爭點，從《錄音帶》及其《譯文》即可
        明確證明此〈無償贈與〉是有負擔與母親同住照顧母親，同時也可以證明再
        審被告偽造贈與契約違背再審原告無償贈與系爭之物一片好意。
  （二）【再審原告提出〈台灣台南地方法院檢察署〉｛下稱〈台南地檢署〉｝七十
        八年度偵字第四一八七號檢察官《不起訴處分書》為證據方法，而〈原確定
        判決〉卻以該案偵訊時中的證言來做判決的依據，因為偵訊中的證言並不是
        最後的結論，應以檢察官之《不起訴處分書》為依據】。查本件系爭贈與物
        是再審原告的財產，非他人可以處分或置喙，亦非遺產的分配。而〈原確定
        判決〉認為是遺產分配，所以以對造人的兄弟姊妹證詞來斷定再審原告與再
        審被告之間是否有約定負擔贈與，實屬不當。因再審原告一直住在台北，而
        再審被告夫妻是打電話與再審原告約定，其他兄弟姊妹當然不知道實際情形
        。而再審原告提出〈台南地檢署〉七十八年度偵字第四一八七號檢察官《不
        起訴處分書》，旨在證明再審原告當初提出無償贈與系爭之物與兄弟附有住
        在系爭之物照顧父母親為條件，而此條件從再審原告提出之後家人皆知此即
        為約定，而在前開四一八七號案中檢察官已查證屬實，該案《不起訴處分書
        》中第三項載：「經查：(一)‧‧‧由始終住在該址扶養照料父母之兄弟取得
        ，業據證人即其同胞兄妹王家澤、王阿鑾、王阿桃證述無訛。‧‧‧」，要
        得到再審原告的無償贈與則附有住在系爭之物照顧父母親之條件。並非如〈
        原確定判決〉引用其他兄弟姊妹的證詞來論斷，這只是他們的說法而已，但
        無權決定再審原告財產如何處置，與再審原告無償贈與附有條件給誰皆無關
        聯。所以證人【王德雄】在〈台南地檢署〉七十八年度偵字第四一八七號案
        中向再審原告提出誣告詐欺案時，再審原告只須告知二十萬元（新台幣－下
        同）是借款而不是買賣即可。而再審被告在該案《不起訴處分書》中已承認
        八十萬元將其持分讓與【王德雄】並以扶養母親為條件，此為不爭的事實。
        在該項偵查《不起訴處分書》中二、第二行「‧‧‧訊據被告甲○○承認曾
        以扶養父母為條件將其對系爭房地之持分以八十萬元賣給告訴人（王德雄）
        ‧‧‧」亦有明白記載，由此可證明要將房屋贈與或賣給共有人之其中一人
        皆附有住在系爭之物照顧父母親之條件。再審被告在再審原告委託其辦理移
        轉登記時，擅自登記為無條件之贈與，並經法院公證，再審原告皆不知情，
        直到此次在前訴訟程序第二審，因再審被告在第一審提出「買賣說」謊言在
        第一審已被再審原告揭穿，因此再審被告九十二年十月三十日〔答辯狀〕中
        第三項第(二)目第二行「‧‧‧且贈與契約係經台南地方法院公證，贈與契約
        內並未記載任何條件，足見當時兩造之贈與契約為單純之一般贈與契約，未
        附任何『負擔』，如若當時有附任何『負擔』或條件，不可能不記載，何況
        契約係經法院公證」，此辦理贈與之登記係經法院公證皆為再審被告所為，
        再審被告不可能不知道，為何再審被告不在前訴訟程序第一審即提出經法院
        公證之無條件贈與之證據而讓真相大白？顯然再審被告在被贈與當時即已起
        了貪婪之心，偽造文書及詐欺，違背再審原告贈與附有條件的好意。此為再
        審被告心虛不敢在第一審提出反而杜撰「買賣說」來辯駁，此點再審原告在
        前訴訟程序提出要求播放第一審《錄音帶》，以釐清再審被告在該審中所提
        出的「買賣說」和第二審中再審被告所辯稱的「贈與無條件說」互相矛盾，
        惟〈原確定判決〉並未針對此矛盾詳加調查。
  （三）【〈原確定判決〉引用再審原告僅係案外人並未參與訴訟之〈台南地檢署〉
        七十八年度偵字第四０二０號案件為證據實為不妥】。〈原確定判決〉第八
        頁第二項所引〈台南地檢署〉七十八年度偵字第四０二０號案件與再審原告
        完全無關，而再審原告是案外人也沒參與訴訟，因此所有的證詞都不適合當
        為此訴訟的判決依據。再審被告【甲○○】贈與移轉登記給【林惠珍】，由
        【林惠珍】代位清償七十五萬元貸款，此乃蓄意用法律訴訟手段向【王德雄
        】追討七十五萬元銀行貸款，此貸款是因修繕被政府徵收道路所損壞的房屋
        ，最後也是【王德雄】還清七十五萬元貸款。因再審原告與再審被告都是七
        十五萬元貸款連帶保證人，都有償還貸款的法律責任，再審原告怎麼會同意
        無條件贈與系爭之物予再審被告並經法院公證，而再審原告還要背負七十五
        萬元貸款的還款法律責任。除非再審原告是白痴，否則就可證明贈與無條件
        及經法院公證是再審被告暗地所為，並沒有通知再審原告，很明顯的再審被
        告犯了偽造文書及詐欺罪。前訴訟程序在再審原告提出再審被告在第一審以
        「買賣說」為答辯，而在第二審卻提出「贈與無條件」，〈原確定判決〉並
        沒有針對再審原告此疑點詳加調查。而調閱〈台南市北區調解委員會〉八十
        年民調字第五十三號謂「兩造之母王林赤曾於八十年八月二十日以王家澤、
        甲○○、王德雄及王阿鑾為相對人」，事實上兩造之母【王林赤】是以上述
        四人及再審原告和【王阿桃】共六人為相對人，顯然誤察此次調解的用意，
        以為對造的母親是被兒女所棄養，事實上再審原告願意扶養母親，故再審原
        告沒參加調解，只是母親不願意居住台北而要住在她省吃儉用辛苦存錢買的
        老家。再審原告提出此《調解書》證明是因為再審被告沒依贈與條件而棄養
        母親，所以才有此次的調解，法官並未詳加調查而且把對象都弄錯，因此不
        了解再審原告提出此《調解書》意在證明再審被告已經沒有照顧扶養母親。
        因此，〈原確定判決〉引用之〈台南市北區調解委員會〉八十年民調字第五
        三號《調解書》之對造人與原聲請之對造人不同，因此引用該《調解書》的
        根據就會有所偏離。
  （四）【〈原確定判決〉第九頁第三項完全扭曲再審原告的意思】：
      (一)證人【王德雄】在第一審的證詞是「被告若要該系爭之房屋除了原告的負擔
        贈與外另外應該付給他（王德雄）八十萬並負責七十五萬貸款及利息【以在
        第四一八七號案中被告的條件向王德雄要的八十萬付給他而且要負擔七十五
        萬貸款和利息（因為七十五萬是用來修繕房屋的而且王德雄住在裡面時也都
        是他在繳利息）】」。而一審法官任意曲解證人的證詞，因此再審原告要求
        在二審庭上播放一審的錄音卻被拒絕，因此再審原告從沒在前訴訟程序二審
        要求提出證人【王德雄】在一審之證言為根據。
      (二)再審原告以〈台南地檢署〉七十八年度偵字第四一八七號檢察官《不起訴處
        分書》為證據方法，非〈原確定判決〉所載在偵訊時中之證言，因【王阿桃
        】與【王阿鑾】當時是告訴人【王德雄】的證人，再審原告當時是【王德雄
        】的被告，所以再審原告不可能以他們在偵訊中的言詞做證據，而是以檢察
        官在偵查終結《不起訴處分書》為證據方法。再審被告答應要照顧母親並與
        母親同住，再審原告才將系爭之物轉予再審被告，這是事實。因為系爭之物
        是再審原告的財產，只有再審原告有權處分自己的財產，他人無權決定，所
        以再審原告當初要將持分贈與【王德雄】或再審被告時，即約定接受贈與的
        人要住在老家照顧父母，這是再審原告的主張，因此同胞兄姐都知道這個約
        定，所以【王阿鑾】、【王阿桃】當時雖是【王德雄】的證人也不得不承認
        ，更何況【王家澤】。由此可證接受再審原告的系爭之物贈與即負有與父母
        住在系爭之物的責任負擔，否則為何【王德雄】搬離老家再審原告就不贈與
        【王德雄】，若無負擔與母親同住，再審原告為何要〈無償贈與〉再審被告
        ？再審被告竟詐騙和偽造文書為贈與無條件而且蓄意經法院公證，而再審原
        告還要負擔貸款七十五萬元連帶保證責任。
      (三)【王家澤】自結婚後即搬離未與父母和兄弟姊妹同住，而系爭房地是兩造及
        【王德雄】三人的財產，他已無權置喙。在〈台南地檢署〉七十八年度偵字
        第四一八七號案中，告訴人【王德雄】是以付與再審原告二十萬元，而再審
        原告沒將系爭之物出售與伊反而登記與再審被告，再審原告在該案中只須證
        明二十萬元是借款，而不是買賣系爭之物之價款即可。
      (四)再審原告認為自己有權處理自己的財產，不必經過他人同意，因此不必說明
        ，更何況再審原告會贈與再審被告系爭之物，乃因當年【王德雄】搬離老家
        後，母親無人扶養而居住在再審原告台北住處。再審被告與其妻【林惠珍】
        一直打電話要母親要求我將持分贈與給再審被告，他們才要與她同住老家，
        母親為了能夠住在自己辛苦賺錢買的房子，鬧到最後竟然向我下跪請求。再
        審原告在百般無奈之下，只好要求再審被告先搬回去老家並照他們的約定與
        母親同住照顧母親後，再審原告才將系爭之物無償贈與給他，係有負擔的。
        母親向再審原告下跪，此亦為再審原告不願在偵查庭中說出來的原由。
      (五)〈原確定判決〉認為「並未認定被上訴人之取得上訴人之贈與系爭房屋及土
        地附有相同之負擔」，其實當時【王德雄】誣告再審原告與再審被告共同詐
        欺是指再審原告在收到他的匯款二十萬後，又私下收取再審被告的錢，所以
        才會將系爭之物登記給再審被告，所以檢察官只針對詐欺案偵查，並沒有詢
        問再審被告為何再審原告要登記與他，而當時再審被告已明知再審原告無償
        贈與是附有條件，而卻私下改為無條件且經法院公證，如果再審被告所提出
        的贈與係無條件，且經法院公證是事實的話，為何再審被告在〈台南地檢署
        〉七十八年度偵字第四一八七號詐欺案中不以此作為辯解，這就是再審被告
        在《錄音帶》中所說的醜事之一。
      (六)〈原確定判決〉認為再審被告否認在偵訊時並未陳稱願以扶養父母為條件用
        八十萬元買受老家等語，但在〈台南地檢署〉七十八年度偵字第四一八七號
        中檢察官明白在《不起訴處分書》二第二行載明「‧‧‧訊據被告甲○○承
        認曾以扶養父母為條件將其對系爭房地之持分以八十萬元賣給告訴人（王德
        雄）‧‧‧。」。
      (七)再審原告作為證明其主張的電話《錄音帶》《譯文》，〈原確定判決〉並沒
        有詳細看清楚，而以兩造之通話內容「似為」，做為判決的依據，而且也未
        要求再審被告認定電話內容是否屬實，也未要求讓再審被告提出電話《譯文
        》中是否有不同意或爭點的問題辯解而播放《錄音帶》加以證實，而以「似
        為」作為判決的根據，實在是過於草率，在莊嚴的法庭上真令人不可思議，
        而且〈原確定判決〉所謂的「似為」都是錯誤的解讀。〈原確定判決〉認為
        兩造通話的內容似為：「與母親同住的被上訴人，因老家被擺置棺材而與母
        親搬離，因母親吵鬧要母親至其他兄弟家住一段時間再搬回‧‧‧」，事實
        上是再審被告與【王德雄】爭吵後與母親先搬離老家，【王德雄】才將棺木
        搬入的，而在《錄音帶》《譯文》中第六頁節錄於下：
        「上訴人：老母一直講，我講你話也不要黑白講，講什麼登記厝的事情，你
                  講以前講沒這回事，講我登記給你是要老母跟你住在一起。
          被上訴人：嗯嗯。
          上訴人：你講沒這回事你不怕，你有說這樣嗎？像登記厝給你，你跟我沒
                  這個約束，老母說你有當面跟她講這樣，講沒有這回事，和我沒
                  有這個約束，你有這樣跟她說嗎？
          被上訴人：我哪有講那些，我都沒有‧‧‧我告訴你，以前的事她要講我
                    就不高興了，講以前那些事做什麼？以前的那些事都是醜事，
                    對不對。」。
        由《錄音帶》的對話中即可很明白的證明贈與是有負擔的，否則再審被告可
        以明講本來就是沒有約束和條件（因再審被告私下自己將贈與契約登記為無
        條件而且經法院公證），另外再審被告多次談及要母親到【王家澤】或再審
        原告家暫住一段時間或看病，然後再回去與他同住，若是沒有約定，再審被
        告何必多此一舉。〈原確定判決〉並未針對上述相關內容詢問兩造或依再審
        原告的請求要再審被告出庭做確認而自由心證認定此《錄音帶》《譯文》仍
        尚不能認定被上訴人（即再審被告）明確承認系爭贈與契約係附有以「與母
        親同住並照顧」為負擔。
      (八)〈原確定判決〉認為：「果若系爭房地係於七十八年四月二十日間以贈與為
        原因移轉登記之系爭贈與契約係附有負擔，被上訴人即負有與聲請人同照顧
        之義務，惟兩造之母親王林赤於八十年八月二十日向台南市北區調解委員會
        聲請調解時，竟以王家澤、王阿鑾、甲○○、王德雄四人為相對人提出聲請
        調解‧‧‧否則以聲請人尚有其他子女及乙○○、王阿桃等，何以未列為相
        對人請求扶養」，事實上在申請《調解書》上除了上述四人之外，還有【王
        阿桃】與再審原告共四男二女。再審原告沒有參加，因再審原告認為再審被
        告在接受負擔贈與之後，若有約定照顧母親就不會有此扶養的調解，所以法
        官調查也不詳細。再審原告在〔答辯狀〕中提出此《調解書》，只為證明再
        審被告沒有照約定照顧母親而棄養母親。
      (九)系爭房屋及土地之所有權贈與移轉登記之經公證之贈與契約並未負有任何負
        擔，再審原告提出這是再審被告偽造文書及詐欺，在再審原告委託辦理登記
        時，再審被告私自登記為贈與無條件，並沒有通知再審原告去法院公證，否
        則再審被告在前訴訟程序第一審時就應提出此無條件贈與經法院公證之契約
        ，何須杜撰「買賣說」。再審原告在法庭上提出此矛盾，因為事實只有一個
        ，而前訴訟程序法官並未就此訊問再審被告或辯論以求真相大白。
  （五）綜上所述，〈原確定判決〉未斟酌再審原告所提之〈台南地檢署〉七十八年
        度偵字第四一八七號檢察官不起訴處分書、引用與再審原告無關的〈台南地
        檢署〉七十八年度偵字第四０二０號案件，及未斟酌《錄音帶》《譯文》和
        《錄音帶》的內容或令再審被告提出有爭議之點而當庭播放《錄音帶》以明
        真相或辯論。為此依【民事訴訟法】第四百九十六條第一項第二款、第十三
        款及第四百九十七條之規定，提起再審之訴。
  三、證據：除援用前訴訟程序提出之證據外，補提本院九十二年度上易字第二七九
      號民事判決、〈台南地檢署〉七十八年度偵字第四一八七號檢察官《不起訴處
      分書》、再審原告致【王家澤】《信函》、〈台南市北區調解委員會〉《調解
      筆錄》、《調解書》、再審被告九十二年十月三十日〔答辯狀〕、《錄音譯文
      》（均影本）各一件為證。
乙、再審被告方面：
  一、聲明：求為判決：（一）再審之訴駁回。（二）再審訴訟費用由再審原告負擔
      。
  二、陳述：
  （一）本件再審之訴係依【民事訴訟法】第四百九十六條第一項第二款判決理由與
        主文顯有矛盾，及第十三款當事人發現未經斟酌之證物或得使用該證物，及
        第四百九十七條不得上訴於第三審之判決，如就足影響於判決之重要證物漏
        未斟酌等三項再審原因，提起再審。
  （二）【關於判決理由與主文顯有矛盾部分】：
        前訴訟程序之判決係以再審原告之起訴為無理由而駁回其訴及上訴，判決理
        由與主文之間並無矛盾之處。換言之，駁回原告之訴，係不准原告之請求，
        前訴訟程序判決不准原告之請求與判決主文駁回其訴之間，並無互相矛盾。
        再審之訴又未具體指陳判決理由與主文之間有何矛盾，此部分再審應不可採
        。
  （三）【發現未經斟酌之證物或得使用該證物部分】：
      (一)再審原告所謂之「證物」無非係指「錄音帶」、「七十八年度偵字第四一八
        七號不起訴處分書」、「台南市北區調解委員會八十年民調字第五三號調解
        書」等。
      (二)查前開所謂「證據」，均經再審原告在前訴訟程序已經「使用」，且經〈原
        確定判決〉予以「斟酌」，自與「未經斟酌」或未曾使用而「得使用」者有
        間，再審原告以之為再審原因，不無誤會。
      (三)況「法院裁判，適用法規或解釋法律，係依職權為之，再審原告如係引用法
        律上見解，而為其有利之主張，亦非民事訴訟法第四百九十六條第一項第十
        三款之新證據。」（最高法院七十年度台上字第二九七九號判決參照）；又
        「民事訴訟法第四百九十六條第一項但書規定：當事人已依上訴主張其事由
        ，或知其事由而不為主張者，不得提起再審之訴」（最高法院七十一年台上
        字第一六九五號）；查上開證據均經再審原告在前訴訟程序已為主張，自不
        得據以提起再審。
  （四）【就足影響於判決之重要證物，漏未斟酌部分】：
        再審原告所舉之前開各項證物，在前訴訟程序已詳為審查，加以論斷，未予
        採取，原無對重要證物漏未斟酌情事，自不得仍就同一事實更為再審之提起
        ，至證據之取捨，及法律上見解之歧異，乃法院職權上之判決，不得為再審
        之原因。
  三、證據：援用前訴訟程序提出之證據。
  丙、本院依職權調閱：
    (一)〈台南地檢署〉七十八年度偵字第四０二０號〔含〈台南市警察局第五分局〉
      南市警五刑偵字第二二二號〕毀損等偵查全卷；
    (二)〈台南地檢署〉七十八年度偵字第四一八七號詐欺偵查全卷；
    (三)〈台灣台南地方法院〉｛下稱〈台南地院〉｝九十二年度訴字第三二九號（含
      本院九十二年度上易字第二七九號）請求返還贈與物民事全卷。
      理      由
一、【再審原告主張之事實】：本件再審原告起訴主張：再審原告於前訴訟程序提出
    〈台南地檢署〉七十八年度偵字第四一八七號檢察官《不起訴處分書》，旨在證
    明再審原告當初無償贈與系爭房地係附有「住在系爭之物照顧父母親」之負擔。
    而依再審原告提出之《錄音帶》及其《錄音譯文》之對話中，足證再審原告將系
    爭房地贈與再審被告係附有必須與母親同住並照顧母親之負擔。再審被告於前訴
    訟程序第一審提出之「買賣說」與第二審提出之「贈與無條件說」互相矛盾，惟
    〈原確定判決〉並未斟酌；又〈原確定判決〉引用再審原告僅係案外人並未參與
    訴訟之〈台南地檢署〉七十八年度偵字第四０二０號案件為證據，實為不妥。再
    者，再審原告提出〈台南市北區調解委員會〉八十年民調字第五三號《調解書》
    ，旨在證明再審被告未依贈與條件而棄養母親，〈原確定判決〉未詳加調查又弄
    錯對象，致引用該《調解書》之根據就有所偏離。為此，依【民事訴訟法】第四
    百九十六條第一項第二款、第十三款及第四百九十七條之規定，求為判決：(一)廢
    棄〈原確定判決〉（即本院九十二年度上易字第二七九號）；(二)再審被告應將坐
    落台南市○○段一一０九之一地號土地、面積八七平方公尺及地上建號一二三０
    號門牌為台南市○○路○段四一五號建築改良物、面積一一０‧九八平方公尺，
    所有權應有部分均三分之一移轉與再審原告等語。
二、【再審被告抗辯之事實】：再審被告則以：〈原確定判決〉理由與主文之間並無
    矛盾之處；再審原告所指未經斟酌之證物，或得使用之證物，均經再審原告於前
    訴訟程序已經使用，並經〈原確定判決〉予以斟酌，亦無所謂重要證物漏未斟酌
    之情事，與其據為再審之【民事訴訟法】第四百九十六條第一項第二款、第十三
    款、第四百九十七條之規定不合，自不得據為再審事由而提起再審之訴等語，資
    為抗辯。
三、再審原告主張本院〈原確定判決〉（即本院九十二年度上易字第二七九號）理由
    與主文矛盾、就足以影響於判決之重要證物漏未審酌，再審原告並發見未經〈原
    確定判決〉斟酌之證物或得使用該證物等情，已為再審被告所否認，並以前揭各
    情詞置辯，經查：
（一）按提起再審，應依【民事訴訟法】第五百零一條第一項第四款規定，表明再審
      理由及關於再審理由並遵守不變期間之證據，此為必須具備之程式。又所謂表
      明再審理由，必須指明原確定判決有如何合於法定再審事由之具體情事始為相
      當。倘僅泛言有何條款之再審事由，而無具體情事者，仍難謂已合法表明再審
      事由。既未合法表明再審事由即為無再審之事由，性質上無庸命其補正（最高
      法院六十年台抗字第五三八號、六十一年台再字第一三七號判例參照），而認
      其再審之訴為不合法（最高法院六十年台抗字第六八八號判例參照）。查本件
      再審原告雖主張本院〈原確定判決〉有【民事訴訟法】第四百九十六條第一項
      第二款判決理由與主文顯有矛盾之再審理由，然【民事訴訟法】第四百九十六
      條第一項第二款所謂：判決理由與主文顯有矛盾，係指判決依據當事人主張之
      事實，認定其請求或對造抗辯為有理由或無理由，而於主文為相反之諭示，且
      其矛盾為顯然者而言｛〈最高法院〉八十年台再字第一三０號判例意旨參照｝
      。查本院〈原確定判決〉於理由項下，認定再審原告對於再審被告之上訴，為
      無理由，而於主文諭示駁回再審原告此部分之上訴，依上說明，並無判決理由
      與主文顯有矛盾之情形，乃再審原告空言指摘本院〈原確定判決〉理由與主文
      顯有矛盾，並據為再審之事由，卻未具體表明如何合於該再審事由之具體情事
      ，究難認已合法表明再審之事由，揆諸前開說明，再審原告依【民事訴訟法】
      第四百九十六條第一項第二款對本院〈原確定判決〉提起再審之訴，即非合法
      。
（二）又當事人發見未經斟酌之證物或得使用該證物，且如經斟酌可受較有利益之裁
      判者，亦得以再審之訴對於原確定終局判決聲明不服，固為【民事訴訟法】第
      四百九十六條第一項第十三款所明定，惟所謂「發見未經斟酌之證物，或得使
      用該證物」者，係指在前訴訟程序不知有該證物，現始知之，或雖知有此證物
      而不能使用，現始得使用者而言｛〈最高法院〉三十二年上字第一二四七號判
      例意旨參照｝。申言之，當事人欲依本款再審，必須於前訴訟程序事實審言詞
      辯論終結前已存在之證物，因當事人不知有此，致未為提出以供法院斟酌，或
      當事人已知此證物之存在，惟因故無法提出法院使法院形成對己有利之判斷者
      ，始足當之。查本件再審原告雖主張本院〈原確定判決〉有【民事訴訟法】第
      四百九十六條第一項第十三款所定之再審事由，惟遍觀其再審訴狀之記載，並
      未提出符合本款規定之「證物」，僅於再審訴狀泛言依本款規定再審，自亦難
      認已具體表明如何合於該再審事由之具體情事，亦難認為合法。
（三）再者，依【民事訴訟法】第四百六十六條不得上訴於第三審法院之事件，除同
      法第四百九十六條規定外，其經第二審確定之判決，如就足影響於判決之重要
      證物，漏未斟酌者，亦得提起再審之訴，固為【民事訴訟法】第四百九十七條
      所明定。惟所謂「重要證物漏未審酌」，係指當事人在前訴訟程序已經提出，
      第二審確定判決漏未於判決理由中斟酌者而言。申言之，該項證物如經斟酌，
      原判決將不致為如此之論斷，若縱經斟酌亦不足影響原判決之內容，或原判決
      曾於理由中說明其為不必要之證據，屬於證據取捨之範疇者，即與該條規定之
      要件不符。查本件再審原告主張本院〈原確定判決〉有【民事訴訟法】第四百
      九十七條所定之再審事由，無非以兩造電話中對話之《錄音帶》、《錄音譯文
      》、〈台南地檢署〉七十八年度偵字第四一八七號《不起訴處分書》以及〈台
      南市北區調解委員會〉八十年調字第五三號《調解書》、《調解筆錄》等件為
      論證，但查：
    (一)再審原告所主張之電話《錄音帶》及《錄音譯文》，〈原確定判決〉於〔理由
      〕項下三－(七)中，已就《錄音譯文》及再審原告於前訴訟程序第二審準備程序
      中所為陳述綜合論斷，而認再審原告贈與系爭房地予再審被告，難謂附有任何
      之負擔，已為證據之取捨，並無「證物漏未斟酌」之情事；況就再審原告節錄
      之電話《錄音譯文》「上訴人（即再審原告）：老母一直講，我講你話也不要
      黑白講，講甚麼登記厝的事情，你講以前講沒這回事，講我登記給你是要老母
      跟你住在一起。被上訴人（即再審被告）：嗯嗯。上訴人：你講沒這回事你不
      怕，你有這樣說嗎？像登記厝給你，你跟我沒這個約束，老母說你有當面跟她
      講這樣，講沒有這回事，和我沒有這個約束，你有這樣跟她說嗎？被上訴人：
      我哪有講那些，我都沒有‧‧‧我告訴你，以前的事她要講我就不高興了，談
      以前那些是做甚麼？以前的那些事都是醜事，對不對。‧‧‧」等語（參見本
      審卷第五二頁）觀之，並無從明確得知再審原告所指兩造之「約束」到底所指
      為何？再審被告亦未於此段對話中明確承認系爭房地之贈與係附有與兩造母親
      同住照顧之負擔條款，則再審原告如何從該對話中得知系爭房地之贈與係附有
      與兩造母親同住照顧之負擔乙節，即有疑義，自難僅憑其揣測之詞，遽採為有
      利於再審原告之認定。準此，本院〈原確定判決〉就此部分所為證據之取捨及
      論斷，即非屬「重要證物漏未斟酌」之情形。再審原告徒以前訴訟程序並未要
      求再審被告確認《錄音譯文》內容是否有爭點，以便當庭播放《錄音帶》確認
      事實，〈原確定判決〉並未斟酌再審被告於前訴訟程序第一審提出之「買賣說
      」與第二審提出之「贈與無條件說」互相矛盾各情，縱可採信，亦與【民事訴
      訟法】第四百九十七條所定之再審事由有間，即非該條所定之再審事由。
    (二)再審原告以〈台南地檢署〉七十八年度偵字第四一八七號檢察官《不起訴處分
      書》〔理由〕項二、「‧‧‧訊據被告甲○○承認曾以扶養父母為條件，將其
      對系爭房地之持分以八十萬元賣給告訴人（王德雄），‧‧‧」、〔理由〕項
      三、(一)「告訴人（王德雄）兄弟之間曾為約定座落台南市○○段一０一九之一
      地號之土地及其上建物，由始終住在該址扶養照料父母之兄弟取得，業據證人
      即其同胞兄妹王家澤、王阿鑾、王阿桃證述無訛，‧‧‧」之記載，據以主張
      兩造間就系爭房地之贈與，確實附有與父母同住照顧之負擔云云。惟觀本院〈
      原確定判決〉〔理由〕項三、(一)、(二)、(三)、(四)、(五)均係針對〈台南地檢署〉七
      十八年度偵字第四一八七號檢察官《不起訴處分書》之論斷，其中(一)、(二)、(三)
      係論及證人【王德雄】、【王阿鑾】、【王阿桃】、【王家澤】之證言，均不
      足以證明再審原告將系爭房地贈與再審被告時，附有與父母同住照顧之負擔；
      (四)係論及果若再審原告將系爭房地贈與再審被告時，係附有與母同住照顧之負
      擔，則於〈台南地檢署〉七十八年度偵字第四一八七號案件偵查時，再審原告
      當急於供出此情以解免詐欺罪嫌，惟再審原告於當時竟隻字未提，顯與常情不
      符；(五)則論及〈台南地檢署〉七十八年度偵字第四一八七號檢察官《不起訴處
      分書》認為兩造及【王德雄】間，本有【王德雄】居住老家與母同住照顧，兩
      造則將對於老家之持分讓售予【王德雄】之默契，惟【王德雄】既已搬離老家
      未與母同住照顧，情事已然變更，【王德雄】已失其主張之基礎，因此認定兩
      造對於【王德雄】不成立詐欺，就該《不起訴處分書》觀之，顯難得出再審原
      告將系爭房地贈與再審被告，係附有與母同住照顧之負擔之結論。綜觀上述，
      本院〈原確定判決〉對於〈台南地檢署〉七十八年度偵字第四一八七號檢察官
      《不起訴處分書》已詳為論斷，顯非漏未斟酌，況且，再審原告所執該《不起
      訴處分書》〔理由〕項二、「‧‧‧訊據被告甲○○承認曾以扶養父母為條件
      ，將其對系爭房地之持分以八十萬元賣給告訴人（王德雄），‧‧‧」、〔理
      由〕項三、(一)「告訴人兄弟之間曾為約定座落台南市○○段一０一九之一地號
      之土地及其上建物，由始終住在該址扶養照料父母之兄弟取得，業據證人即其
      同胞兄妹王家澤、王阿鑾、王阿桃證述無訛，‧‧‧」之記載，亦係以【王德
      雄】居住老家照顧父母為基礎所作成之約束，茲【王德雄】既已搬離老家，情
      事已有變更，則上開記載難謂於當事人間仍然有其適用，此亦為〈台南地檢署
      〉七十八年度偵字第四一八七號檢察官《不起訴處分書》，認兩造不成立【王
      德雄】所訴詐欺之主要理由之一。是以再審原告執〈台南地檢署〉七十八年度
      偵字第四一八七號檢察官《不起訴處分書》之前述記載，指摘本院〈原確定判
      決〉未以檢察官之《不起訴處分書》為依據，而以該偵查案件中之證人證言為
      判決基礎云云，亦不構成【民事訴訟法】第四百九十七條所規定之再審事由。
      至再審原告主張本院〈原確定判決〉引用之〈台南地檢署〉七十八年度偵字第
      四０二０號案件為論據，亦非【民事訴訟法】第四百九十七條所規定之再審事
      由。
    (三)再審原告以〈台南市北區調解委員會〉八十年調字第五三號《調解書》、《調
      解筆錄》等件（影本‧參見本審卷第三八、三九頁），主張《調解書》與《調
      解筆錄》之對造人不同，〈原確定判決〉之判斷會有所偏離云云。惟查〈原確
      定判決〉〔理由〕項三－(八)已就前開《調解書》、《調解筆錄》詳為論斷，並
      認為倘若系爭房地於七十八年四月二十四日贈與再審被告時，係附有與母同住
      照顧之負擔，則兩造之母【王林赤】於八十年八月二十日主張子女不負扶養之
      責聲請調解時，理應對再審被告提出此一主張，要求再審被告履行與母同住照
      顧之負擔，始與常情相符，惟觀之前開《調解書》、《調解筆錄》之記載，參
      與調解之當事人，並無何人提出此一抗辯主張，〈原確定判決〉因而論斷系爭
      房地於七十八年四月二十四日由再審原告贈與再審被告時，於當事人間當無此
      一負擔之合意。則再審原告主張前開《調解書》與《調解筆錄》之對造人不同
      ，〈原確定判決〉判斷會有所「偏離」云云，自無從據為【民事訴訟法】第四
      百九十七條再審事由之主張。
四、綜上所述，本件再審原告雖主張本院〈原確定判決〉有【民事訴訟法】第四百九
    十六條第一項第二款判決理由與主文顯有矛盾及第十三款發見未經斟酌之證物或
    得使用該證物之再審事由，然未具體表明本院〈原確定判決〉有如何合於各該再
    審事由之具體情事，已難認為合法。又其主張本院〈原確定判決〉有【民事訴訟
    法】第四百九十七條就足影響於判決之重要證物漏未斟酌之再審事由，亦與該條
    之規定不合，即無可採。從而，再審原告依【民事訴訟法】第四百九十七條規定
    提起本件再審之訴，求為廢棄本院〈原確定判決〉，並命再審被告將系爭房地移
    轉登記予再審原告云云，即非正當，要難准許，應予駁回。又再審原告依【民事
    訴訟法】第四百九十六條第一項第二款及第十三款提起本件再審之訴，既非合法
    ，原應依同法第五百零二條第一項規定，以「裁定」駁回，惟基於裁判經濟原則
    ，爰合併於本判決中一併予以駁回之。
五、又【民事訴訟法】第四百六十六條第一項所定得上訴第三審之利益額數，業經司
    法院於九十一年一月二十九日以（九一）院台廳民一字第０三０七五號函提高為
    一百五十萬元，並自九十一年二月八日實施。查本件訴訟標的價額經前訴訟程序
    中核定為六二九、一三三元，並未逾一百五十萬元，參照最高法院四十一年台上
    字第三０三號判例〔再審之訴形式上雖為訴之一種，實質上為前訴訟之再開或續
    行，其訴訟標的之價額仍應以前訴訟程序所核定者為準，不容任意變更，而在前
    訴訟就標的價額計算，因上訴所得受之利益不得提起第三審上訴者，在再審程序
    自亦不得上訴於第三審法院。〕之意旨，兩造對本件判決自亦不得提起第三審上
    訴；又本件再審之訴既不合法及無再審理由，則兩造有關本案實體爭執之攻擊、
    防禦方法及舉證，即無再予一一審論之必要；均附此敘明。
六、據上論結，本件再審之訴為不合法及無理由，依民事訴訟法第五百零二條第一項
    、第七十八條，判決如主文。
中　　　華　　　民　　　國　　九十三　　年　　　五　　　月　　　四　　　日
                          民  事　第　一　庭
~B1審判長法官　王　惠　一
~B2　　　法官　吳　上　康
~B3　　　法官　蘇　清　恭
右為正本係照原本作成。
本判決不得上訴。
中　　　華　　　民　　　國　　九十三　　年　　　五　　　月　　　四　　　日
~B法院書記官　洪　雅　美
